臺灣臺北地方法院民事判決　　　　　　　99年度訴字第3464號
原　　　告　祭祀公業在清公
法定代理人
即　管理人　江英傑
訴訟代理人　江鶴鵬律師
被　　　告　簡良機
兼訴訟代理人蔡明秀
被　　　告　陳建華
　　　　　　陳建甯
　　　　　　陳瓊英
兼前列三人
訴訟代理人　陳建民
被　　　告　陳瓊珍
　　　　　　陳瓊煙
　　　　　　陳瓊靜
被　　　告　許與可
訴訟代理人　許立明
上列當事人間塗銷地上權登記事件，本院於九十九年十二月二十
三日言詞辯論終結，判決如下：
    主  文
原告之訴駁回。
訴訟費用由原告負擔。
    事實及理由
壹、程序部分：
  一按訴狀送達後，原告不得將原訴變更或追加，但基礎事實同
    一者、擴張或減縮應受判決事項之聲明者，不在此限，民事
    訴訟法第255條第1項第2款、第3款定有明文。查原告原起訴
    請求：(一)被告蔡明秀應將坐落臺北縣新店市○○段682、683
    號土地上之他項權利，分別（0001）登記次序為0000-000之
    地上權登記塗銷。(二)被告簡良機應將坐落臺北縣新店市○○
    段682、683號土地上之他項權利，分別（0002）登記次序為
    0000-000之地上權登記塗銷。(三)被告陳建華、陳建民、陳建
    甯、陳瓊煙、陳瓊珍、陳瓊英、陳瓊靜應將坐落臺北縣新店
    市○○段682、683號土地上之他項權利，分別（0003）登記
    次序各為0000-000及0000-000之地上權登記塗銷。(四)被告許
    與可應將坐落臺北縣新店市○○段682號土地上之他項權利
    ，以（0004）登記次序為0000-000之地上權登記塗銷。嗣於
    訴訟程序進行中，以同一事實追加確認之訴為：(一)請求確認
    原告與被告蔡明秀就原告所有坐落臺北縣新店市○○段682
    、683號土地上之地上權關係不存在，該地上權所登記之他
    項權利部分欄，分別以（0001）登記次序各：0000-000之地
    上權登記應予塗銷。(二)請求確認原告與被告簡良機就原告所
    有坐落臺北縣新店市○○段682、683號土地上所設定之地上
    權法律關係不存在，該地上權所登記之他項權利部分欄，分
    別以（00 02）登記次序各：0000-000之地上權登記應予塗
    銷。(三)確認原告與被告陳建華、陳建民、陳建甯、陳瓊煙、
    陳瓊珍、陳瓊英、陳瓊靜就原告所有坐落臺北縣新店市○○
    段682、683號土地上所設定之地上權法律關係不存在，該地
    上權所設定之他項權利部分欄分別（0003）登記次序各0000
    -000及0000-000之地上權登記應予塗銷。(四)確認原告與被告
    許與可就原告所有坐落臺北縣新店市○○段682號土地所設
    定之地上權法律關係不存在，該地上權所登記之他項權利部
    分欄（0004）登記次序：0000-000之地上權登記應予塗銷等
    聲明，依前揭說明應予准許。
  二按確認法律關係之訴，非原告有即受確認判決之法律上利益
    者，不得提起之。民事訴訟法第247條第1項定有明文。又所
    謂即受確認判決之法律上利益，係指法律關係之存否不明確
    ，原告主觀上認其在法律上之地位有不安之狀態存在，且此
    種不安之狀態，能以確認判決將之除去者而言，若縱經法院
    判決確認，亦不能除去其不安之狀態者，即難認有受確認判
    決之法律上利益，最高法院52年台上字第1237號著有判例足
    參。經查，本件原告主張被告等於系爭土地上所登記之地上
    權拒消滅原因，為被告所否認，是兩造間之地上權爭議之法
    律關係即有不明之處，且原告主觀上認其在法律上之地位有
    不安之狀態存在，而此種不安之狀態，確能以確認判決將之
    除去，堪認本件原告所提起之確認之訴有確認利益，合先述
    明。
貳、實體部分：
一、原告起訴主張：被告蔡明秀、簡良機、許與可與被繼承人陳
    周美玉，就原告所有坐落臺北縣新店市○○段682、683地號
    兩筆土地（下稱系爭土地）於民國63年間設定如附表所示之
    地上權，嗣陳周美玉於95年12月19日死亡，其繼承人有被告
    陳建華、陳建民、陳建甯、陳瓊珍、陳瓊英及陳瓊靜等七人
    ，依法繼承周美玉之權利義務。前揭地上權於63年間設定時
    ，即已約定每兩年換約一次，惟自65年迄今，該地上權均未
    經換約，依最高法院42年臺上字第142號判例，該地上權於
    存續期間屆滿時，即已消滅。又被告蔡明秀、簡良機於系爭
    土地上之原建築物坐落門牌號碼為臺北縣新店市○○路109
    向4號2樓之房屋，已移轉登記予訴外人李麗梅，李麗梅與原
    告已另定有租賃契約；至於周美玉於69年間將其坐落系爭土
    地之門牌號碼為臺北縣新店市○○路109項6號之房屋出售予
    被告陳建民，是自斯時起，該地上權設定之目的即已消滅；
    又被告許與可於系爭土地興建之門牌號碼為臺北縣新店市○
    ○路109巷10弄12號1樓之房屋，已移轉予陳學茂。是系爭土
    地人於原告所有系爭土地設定地上權，係以於該土地上之房
    屋供作基地之用，惟被告於系爭房屋上已無房屋存在，系爭
    地上權設定之目的亦已消滅。基上，被告等即負塗銷系爭地
    上權之義務，為此，提起本件訴訟。聲明：(一)請求確認原告
    與被告蔡明秀就原告所有坐落臺北縣新店市○○段682、683
    號土地上之地上權關係不存在，該地上權所登記之他項權利
    部分欄，分別以（0001）登記次序：0000-000之地上權登記
    應予塗銷。(二)請求確認原告與被告簡良機就原告所有坐落臺
    北縣新店市○○段682、683號土地上所設定之地上權法律關
    係不存在，該地上權所登記之他項權利部分欄，分別以（00
    02）登記次序：0000-000之地上權登記應予塗銷。(三)確認原
    告與被告陳建華、陳建民、陳建甯、陳瓊煙、陳瓊珍、陳瓊
    英、陳瓊靜就原告所有坐落臺北縣新店市○○段682、683號
    土地上所設定之地上權法律關係不存在，該地上權所設定之
    他項權利部分欄分別（0003）登記次序各為0000-000及0000
    -000之地上權登記應予塗銷。(四)確認原告與被告許與可就原
    告所有坐落臺北縣新店市○○段682號土地所設定之地上權
    法律關係不存在，該地上權所登記之他項權利部分欄（0004
    ）登記次序：0000-000之地上權登記應予塗銷等語。
二、被告部分：
  (一)簡良機、蔡明秀部分：
    系爭地上權並未約定存續期間，自無所謂期間屆滿之情事；
    且系爭土地上尚有建物存在，且該建物並未消滅，原告所述
    並不實在。聲明：原告之訴駁回。
  (二)陳建華、陳建甯、陳瓊煙、陳建民部分：
    系爭地上權，按時與地主簽訂租賃契約及支付土地租金，其
    等仍為系爭土地之地上權人；且目前尚有門牌號碼為臺北縣
    新店市○○路109巷6號之房屋坐落於系爭土地上。聲明：原
    告之訴駁回。
  (三)陳瓊珍、陳瓊英、陳瓊靜部分：
    系爭土地之地上權係繼受自母親，原告之主張依法無據。聲
    明：原告之訴駁回。
  (四)許與可部分：
    對於系爭土地上興建之門牌號碼為臺北縣新店市○○路109
    巷10弄12號1樓之房屋，已移轉予陳學茂（即陳國龍）之事
    實，並不爭執。聲明：原告之訴駁回。
三、兩造均不爭執之事實：
    被告蔡明秀、簡良機、許與可與被繼承人陳周美玉，就原告
    所有坐落臺北縣新店市○○段682、683地號兩筆土地之系爭
    土地，於63年間設定如附表所示之地上權，嗣陳周美玉於95
    年12月19日死亡，其繼承人有被告陳建華、陳建民、陳建甯
    、陳瓊珍、陳瓊英及陳瓊靜等七人之事實，為兩造所不爭執
    ，自堪信為真實。
四、得心證之理由
    本件原告主張系爭地上權已屆存續期間，自已消滅；且設定
    地上權之目的亦已消失，是確認系爭兩造間之地上權不存在
    ，應予塗銷等語，然為被告所否認。本院分別審酌如下：
  (一)系爭地上權是否已屆存續期間而消滅？
    按當事人主張有利於已之事實者，就其事實有舉證之責任，
    民事訴訟法第277條前段定有明文。本件原告主張系爭地上
    權已屆存續期間云云，為被告否認，依前揭說明，原告應就
    其主張之前揭事實負舉證之責，而原告主張系爭地上權已屆
    存續期間之事實，固以系爭土地之他項權利部登記為據。經
    查，系爭土地之他項權利部對於系爭地上權之存續期間固登
    記為：每兩年換約一次等語；惟該登記事項並未就該地上權
    之存續期間為實質登記開始與屆至之時間，是如有未換約之
    情是，亦不得逕以推定該存續期間當然屆滿。換言之，如土
    地所有人與地上權人對於地上權所由之原債權契約沒有爭執
    ，合法履約而未予換約，此時仍應認符合前揭登記事項之記
    載，而非逕以未換約即認該地上權已屆存續期間。準此，系
    爭地上權之登記縱有前揭換約之記載，然原告僅以該地上權
    所由之原債權契約自63年簽訂迄今未無換約，即認系爭地上
    權已屆存續期間，顯屬遽斷。準此，原告之此部分主張，洵
    無足採。至於原告以最高法院42年台上字第142號判例解釋
    之地上權之存續期間限制為本件主張，恐有誤會，一併敘明
    。
  (二)系爭地上權之設定目的是否消滅？再按地上權者，係以在他
    人土地上有建築物或其他工作物或竹木為目的，而使用土地
    之權，且不因工作物或竹木之滅失而消滅，民法第832條、
    第841條固分別定有明文。然地上權如定有存續期間，自於
    期間屆滿時消滅，如當事人未約定地上權之存續期間者，本
    諸未定存續期限之繼續性法律關係，
    當事人得隨時終止之原則，故原則上土地所有人與地上權人
    皆得隨時終止。然如係以土地上有建築物為目的之地上權，
    土地所有人之終止權則應受地上權使用目的之限制。本件原
    告另以被告蔡明秀、簡良機於系爭土地上之原建築物即門牌
    號碼為臺北縣新店市○○路109巷4號2樓之房屋，已移轉登
    記予訴外人李麗梅；被繼承人周美玉於69年間將其坐落系爭
    土地之門牌號碼為臺北縣新店市○○路109巷6號之房屋出售
    予被告陳建民；被告許與可於系爭土地興建之門牌號碼為臺
    北縣新店市○○路109巷10弄12號1樓之房屋，已移轉登記予
    陳學茂等情，認系爭地上權設定之目的已消滅，兩造間已無
    地上權存在云云。經查，本件原地上權設定目的之房屋既仍
    存續於系爭土地之上，依前揭法條規定，自非原告主張之設
    定目的消滅云云，是其此部分主張難認有據。惟系爭土地為
    原告所有，被告等除陳建民外，其他房屋均已辦畢所有權移
    轉登記予訴外人李麗梅及陳學茂，且其等均已向原告承租系
    爭土地，此為兩造所不爭執，故被告除陳建民外，已無使用
    系爭土地之事實及必要，揆諸上開說明，原告自得隨時終止
    系爭地上權。惟原告迄今均未見為終止系爭地上權之意思表
    示，是其主張確認兩造間對於系爭土地無地上權關係存在，
    且應塗銷之云云，依法無據，難以准許。
五、綜上所述，原告以系爭地上權已屆存續期間且設定之目的已
    消滅，訴請(一)請求確認原告與被告蔡明秀就原告所有坐落臺
    北縣新店市○○段682、683號土地上之地上權關係不存在，
    該地上權登記之他項權利部分欄，分別以（0001）登記次序
    各：0000-000之地上權登記應予塗銷。(二)請求確認原告與被
    告簡良機就原告所有坐落臺北縣新店市○○段682、683號土
    地上所設定之地上權法律關係不存在，該地上權所登記之他
    項權利部分欄，分別以（0002）登記次序各：0000-000之地
    上權登記應予塗銷。(三)確認原告與被告陳建華、陳建民、陳
    建甯、陳瓊煙、陳瓊珍、陳瓊英、陳瓊靜就原告所有坐落臺
    北縣新店市○○段682、683號土地上所設定之地上權法律關
    係不存在，該地上權所設定之他項權利部分欄分別（0003）
    登記次序各0000-000及0000 -0 00之地上權登記應予塗銷。
    (四)確認原告與被告許與可就原告所有坐落臺北縣新店市○○
      段682號土地所設定之地上權法律關係不存在，該地上權
      所登記之他項權利部分欄（0004）登記次序：0000-000之
      地上權登記應予塗銷，為無理由，應予駁回。
六、本件判決之基礎己為明確，兩造其餘攻擊、防禦方法及舉證
    ，經審酌後，均核與判決結果無影響，毋庸一一論列，併此
    敘明。
七、訴訟費用負擔之依據：民事訴訟法第78條。
中    華    民    國   100    年    1     月    13    日
                  民事第五庭  法  官  洪純莉
以上正本係照原本作成。
如對本判決上訴，須於判決送達後20日內向本院提出上訴狀。如
委任律師提起上訴者，應一併繳納上訴審裁判費。
中    華    民    國   100    年    1     月    13    日
                              書記官  邱美嫆